ACORDAO-COMPLETO-2552384

ACÓRDÃO 2791/2022 ATA 47/2022 - PLENÁRIO

VISTOS, relatados e discutidos estes autos que, na presente fase processual, cuidam de embargos de declaração opostos pela Anatel em face do Acórdão 1778/2022-TCU-Plenário, por meio do qual o TCU julgou seu pedido de reexame em representação contra os termos do edital do Pregão 1/2020 da Gerência Regional do Rio Grande do Sul da Agência, que objetivava a contratação de empresa especializada na prestação de serviços de transporte, incluindo veículos, motoristas e demais insumos, para o transporte de pessoas, materiais e equipamentos.
ACORDAM os Ministros do Tribunal de Contas da União, reunidos em sessão do Plenário, ante as razões expostas pelo Relator e com fundamento no art. 34 da Lei 8.443/1992 c/c art. 287 do Regimento Interno, em:
9.1. conhecer dos presentes embargos de declaração para, no mérito, rejeitá-los;
9.2. encaminhar cópia desta decisão ao embargante, com a informação de que a íntegra do relatório e do voto que o fundamentam está disponível no endereço eletrônico www.tcu.gov.br/acordaos.

Embargos de declaração contra acórdão que deu provimento parcial a pedido de reexame interposto pela embargante contra deliberação relativa à representação sobre irregularidades em pregão para a contratação de empresa especializada em serviço de transporte.

Agência Nacional de Telecomunicações

3. Recorrente: Advocacia-Geral da União (26.994.558/0001-23)

13.1. Ministros presentes: Bruno Dantas (na Presidência), Walton Alencar Rodrigues, Jorge Oliveira (Relator) e Antonio Anastasia.
13.2. Ministros-Substitutos convocados: Augusto Sherman Cavalcanti e Marcos Bemquerer Costa.
13.3. Ministro-Substituto presente: Weder de Oliveira.

JORGE OLIVEIRA

Ministro Jorge Oliveira

Mediante o Acórdão 1778/2022-TCU-Plenário, o TCU julgou pedido de reexame interposto pela Agência Nacional de Telecomunicações - Anatel contra o Acórdão 103/2021-TCU-Plenário, nestes autos que cuidam de representação de empresa licitante contra os termos do edital do Pregão 1/2020 da Gerência Regional do Rio Grande do Sul daquela Agência, que objetivava a contratação de empresa especializada na prestação de serviços de transporte, incluindo veículos, motoristas e demais insumos, para o transporte de pessoas, materiais e equipamentos.
Referido Decisum conheceu do pedido de reexame para dar-lhe provimento parcial, tornou insubsistente o recorrido Acórdão 103/2021-TCU-Plenário e emitiu a seguinte ciência à Agência:
"9.3. dar ciência à Anatel, com fundamento no art. 9º, inciso I, da Resolução-TCU 315/2020, sobre as seguintes impropriedades/falhas, identificadas no Pregão Eletrônico 1/2020, para que sejam adotadas medidas internas com vistas à prevenção de outras ocorrências semelhantes: 
9.3.1. caracteriza violação aos princípios basilares da licitação dispostos no art. 3º da Lei 8.666/1993 e no art. 4º, inciso III, da Lei 10.520/2002, especialmente os da isonomia, vantajosidade e competitividade, a vedação indevida à participação de microempresa e empresa de pequeno porte optantes do Simples Nacional, ou a exigência de que a empresa optante, caso contratada, proceda a sua exclusão desse regime tributário, em certames licitatórios cujo objeto seja o transporte de passageiros, materiais e/ou equipamentos, mediante a locação de veículos com motorista, nas situações em que a correspondente mão de obra para prestação dos serviços apresentar caráter acessório ao objeto principal e finalidade instrumental à operação dos veículos locados; 
9.3.2. a inserção de condições no edital, incompatíveis com o regime de empreitada por preço global, a exemplo das constantes dos subitens 6.5.2 e 8.7.1 do edital, viola o princípio da razoabilidade, o art. 6º, inc. VIII, alínea "a", da Lei 8.666/1993 e a jurisprudência deste Tribunal (e.g. dos Acórdão 738/2015-TCU-Plenário e 910/2014-TCU-Plenário) ;".
Ato contínuo, a Anatel opôs embargos de declaração, apresentando os seguintes pleitos e argumentos (peça 113) :
"2. DA FUNDAMENTAÇÃO JURÍDICA: DA EXISTÊNCIA DE CONTRADIÇÃO E DE OBSCURIDADE NO JULGADO EMBARGADO 
4. O Acórdão 1778/2022-TCU-Plenário, ora embargado, deu parcial provimento ao Pedido de Reexame da ANATEL para afastar a exigência de subordinação como elemento caracterizador da cessão de mão de obra em contatos de terceirização de serviços com a Administração Pública. 
5. No entanto, o acórdão embargado acabou por negar provimento ao recurso da ANATEL na parte em que se refere à caracterização do serviço de transporte (com locação de veículos e fornecimento exclusivo de motoristas) como cessão de mão-de-obra para fins de exigência de desincompatibilização da empresa optante do Simples Nacional, nos termos do art. 17, XII, da LC 123/2006 c/c ON/AGU 53.
6. Entendeu-se, com base no entendimento adotado pelo titular da Secretaria de Recursos - SERUR que, nos contratos de natureza mista, como é o presente, deve-se analisar o objeto principal da avença para se definir se a contratação da mão-de-obra tem natureza instrumental ou incidental ao serviço contratado pela Administração Pública.
7. Dadas essas premissas, o que se pretende esclarecer, nos presentes embargos declaratórios, é se existe ou não alguma margem de discricionariedade para a Administração Pública apontar, em cada caso, de acordo com as circunstâncias do caso concreto, qual o serviço que prepondera e qual é o incidental ou instrumental para fins de caracterização ou não da contratação como fornecimento de mão-de-obra.
8. Nesse ponto parece existir uma contradição entre a redação da ementa do acórdão e o texto constante do voto proferido.
9. Com efeito, o voto parece apontar para a conclusão no sentido de que a locação de bem móvel sempre prepondera sobre o fornecimento de mão-de-obra na contratação do serviço de transporte em referência. Embora o parágrafo 26 do voto esteja inconcluso, é certo que o fundamento adotado no voto proferido invoca precedente que faz referência à Solução de Consulta COSIT 64/2013 no sentido de que a mão de obra seria sempre acessória, e não a aquisição principal da contratação dos serviços de transporte mediante locação de veículos com fornecimento de motoristas:
 (...) 
10. Para o voto proferido, assim, o fornecimento de mão-de-obra seria sempre acessório, supletivo e instrumental à locação de veículos.
11. Já a leitura do acórdão proferido parece apontar para um sentido diverso. Da ementa do acórdão se pode extrair que o comando decisório se deu de forma condicionada, restringindo a solução apenas a determinadas situações e admitindo a possibilidade de, nesse específico contrato de transporte, a mão de obra não se afigurar acessória ou instrumental ao serviço contratado. É o que resulta da análise do item 9.3.1:
 (...) 
12. E nisso reside a obscuridade da solução adotada: ao contrário da fundamentação adotada no voto proferido, a leitura do acórdão parece permitir a interpretação de que se mostram possíveis situações nas quais inexistiria esse caráter instrumental ou incidental do fornecimento de mão-de-obra na contratação do serviço de transporte.
13. Permite-se, nesse segundo cenário, fazer a interpretação de que caberia à Administração Pública justificar o que é preponderante em cada caso, diante da existência de duas alternativas possíveis: aquela em que o serviço de locação de veículos ostenta caráter principal (e a mão-de-obra seria estritamente acessória) daquela outra na qual o fornecimento de motoristas não seria simplesmente incidental ou instrumental à contratação.
14. Essa segunda interpretação, que permite uma abertura maior da análise para viabilizar a justificativa da opção adotada pela Administração Pública, parece ser mais consentânea com a própria complexidade da contratação sob exame, a qual ostenta, inegavelmente, um caráter híbrido, na medida em que envolve a locação de bem móvel (veículos automotores) e a cessão de mão-de-obra (fornecimento de motoristas) . Permite-se à Administração Pública justificar, em atenção ao princípio da motivação administrativa, o serviço que se afigura, no caso concreto, instrumental ou incidental aos demais, para fins de caracterização ou não da contratação como cessão de mão-de-obra, sem estabelecer uma preponderância objetiva e abstrata da locação de veículos em toda e qualquer situação.
15. Essa solução mais aberta foi justamente a que parece ter sido adotada pelo titular da Secretaria de Recursos - SERUR quando aduz, em sua manifestação, que (peça 95) :
' (...) 
c) por fim, nos contratos mistos, que contemplem tanto a locação de bens móveis (ex. automóveis) quanto o fornecimento da mão de obra para operá-los (ex. motoristas) , deve-se considerar o objeto preponderante do ajuste, de forma que é possível a adoção do regime de tributação simplificado se a mão de obra apresentar caráter meramente instrumental (meio para operacionalização dos bens móveis locados) e incidental (com menor importância relativa no ajuste) . (grifei) .'
16. O referido posicionamento restou integralmente acompanhado pelo parecer exarado pela Exma. Sra. Procuradora-Geral do Ministério Público junto ao TCU (peça 98) :
' (...) 
9. A predominância da locação dos bens móveis há de ser levada em consideração, para correta aplicação da lei. Nesse sentido, cumpre-nos convergir, na íntegra, com o entendimento do titular da Unidade Técnica, ao apresentar premissas bastante razoáveis e compatíveis com a finalidade do Estatuto Nacional da Microempresa e da Empresa de Pequeno Porte, as quais podem ser assim sintetizadas (peça 95, p. 5-6) , in verbis:
 (...) '.
17. Ademais, recente posicionamento adotado pela Receita Federal parece caminhar no mesmo sentido. Com efeito, a Solução de Consulta nº 23 - COSIT, de 18/03/2021 buscou esclarecer as hipóteses em que o fornecimento de motoristas não ostentaria caráter incidental, nos seguintes termos:
'Ementa: LOCAÇÃO DE VEÍCULOS COM MOTORISTA. SERVIÇO DE TRANSPORTE COMCESSÃO DE MÃO DE OBRA. VEDAÇÃO.A locação de bens móveis (p.ex., veículos) é permitida aos optantes pelo Simples Nacional, independentemente do fornecimento concomitante de operadores (p.ex., motoristas) , desde que essa mão de obra seja necessária à sua utilização e a atividade não se enquadre em nenhuma das vedações legais à opção. Uma dessas vedações é à cessão de mão de obra. Para não incidir nessa vedação, o fornecimento do operador deve decorrer do contrato de locação dos bens móveis e ser meramente incidental - ou seja, não pode haver uma cessão efetiva, caracterizada pela necessidade contínua por parte da tomadora. É vedada aos optantes pelo Simples Nacional a prestação de serviço de transporte (p.ex., sob regime de fretamento contínuo) mediante cessão de mão de obra. Dispositivos Legais: Lei Complementar nº 123, de 14 de dezembro de 2006, art. 17, XII, art. 18, §5º-H; Resolução CGSN nº 140, de 22 de maio de 2018, art. 15, § 3º, I, art. 112.'
 (...) 
19. Ora, de uma forma geral, essa necessidade permanente a que alude a solução de consulta está presente nos contratos de transporte com fornecimento de veículos e motoristas celebrados pela ANATEL, na medida em que existe uma demanda contínua de transporte de servidores, documentos, equipamentos, etc. em atividades administrativas e/ou de fiscalização. 
DO PEDIDO 
20. Diante dessas considerações, a ANATEL requer: 
a) Que seja sanada a contradição existente entre a ementa do acórdão e a redação do voto proferido quanto à possibilidade de o fornecimento de motorista (contratação da mão de obra) nem sempre se afigurar acessório ou instrumental à locação de bem móvel (locação de veículos) nos contratos de transporte celebrados pela Administração Pública; 
b) Que seja sanada a obscuridade que resulta da contradição acima apontada, permitindo-se à Administração Pública apontar, em cada caso, de acordo com as circunstâncias do caso concreto, qual o serviço que prepondera e qual é o incidental ou instrumental para fins de caracterização ou não da contratação como fornecimento de mão-de-obra; 
c) Que, por via de consequência, seja excluída a ciência de ilegalidade da contratação levada a efeito anteriormente pela ANATEL, recomendando-se à agência reguladora que justifique, em cada caso, de forma motivada, a solução adotada na contratação do serviço de transporte em referência, com base nos standards estabelecidos pelo TCU no presente processo." (Os grifos do original não foram reproduzidos) .
É o Relatório.

Daniel Gustavo Santos Roque (311195/OAB-SP), representando Agência Nacional de Telecomunicações

Procuradora-Geral Cristina Machado da Costa e Silva

EMBARGOS DE DECLARAÇÃO EM PEDIDO DE REEXAME EM REPRESENTAÇÃO. PREGÃO DA GERÊNCIA REGIONAL DA ANATEL NO RIO GRANDE DO SUL. CONTRATAÇÃO DE EMPRESA ESPECIALIZADA NA PRESTAÇÃO DE SERVIÇOS DE TRANSPORTE. CONTRATO DE NATUREZA MISTA, COM LOCAÇÃO DE VEÍCULOS E DISPONIBILIZAÇÃO DE MOTORISTAS. CESSÃO DE MÃO DE OBRA DE NATUREZA ACESSÓRIA E INSTRUMENTAL. CONHECIMENTO DOS EMBARGOS. AUSÊNCIA DE CONTRADIÇÃO OU OBSCURIDADE. REJEIÇÃO.

REPRESENTAÇÃO (REPR)

Secretaria de Recursos - Serur

Examino embargos declaratórios opostos pela Agência Nacional de Telecomunicações - Anatel em face do Acórdão 1778/2022-TCU-Plenário, nestes autos que cuidam de representação de empresa licitante contra os termos do edital do Pregão 1/2020 da Gerência Regional do Rio Grande do Sul da Anatel, que objetivava a contratação de empresa especializada na prestação de serviços de transporte, incluindo veículos, motoristas e demais insumos, para o transporte de pessoas, materiais e equipamentos.
A decisão contestada avaliou a legalidade de cláusula editalícia que entendeu ser vedado o enquadramento, no regime de tributação do Simples Nacional, da atividade de prestação de serviços de transporte mediante a locação de veículos com motoristas. A cláusula em questão continha a seguinte redação: 
"6.9. Na presente licitação, a Microempresa e a Empresa de Pequeno Porte não poderão se beneficiar do regime de tributação pelo Simples Nacional, visto que os serviços serão prestados com disponibilização de trabalhadores em dedicação exclusiva de mão de obra, o que configura cessão de mão de obra para fins tributários, conforme art. 17, inciso XII, da Lei Complementar nº 123/2006.'
Não obstante, esta Corte de Contas julgou ser irregular tal previsão e, portanto, deu ciência à Anatel de que caracteriza violação aos princípios basilares da licitação: 
"a vedação indevida à participação de microempresa e empresa de pequeno porte optantes do Simples Nacional, ou a exigência de que a empresa optante, caso contratada, proceda a sua exclusão desse regime tributário, em certames licitatórios cujo objeto seja o transporte de passageiros, materiais e/ou equipamentos, mediante a locação de veículos com motorista, nas situações em que a correspondente mão de obra para prestação dos serviços apresentar caráter acessório ao objeto principal e finalidade instrumental à operação dos veículos locados;".
No Voto que acompanha o Acórdão 1778/2022-TCU-Plenário, registrei que a subordinação não é elemento caracterizador da cessão de mão de obra em contatos de terceirização de serviços com a Administração Pública. A cessão ou locação de mão de obra está relacionada à colocação de trabalhadores à disposição da empresa contratante, sob seu poder de comando para organização dos serviços e realização das tarefas.
Ademais, assentei que, nos casos em que o contrato tenha por objeto principal a locação de veículos, não há vedação a que a licitante seja optante do Simples Nacional, ainda que, em caráter supletivo e instrumental, seja também fornecida a mão de obra necessária para a condução dos veículos locados.
Nesta oportunidade, a Agência requer que:
a) seja sanada a alegada contradição existente entre o Acórdão e o Voto quanto à possibilidade de o fornecimento de motorista nem sempre se afigurar acessório ou instrumental à locação de veículos nos contratos de transporte celebrados pela Administração Pública; 
b) seja esclarecida possível obscuridade no sentido de ser ou não permitido à administração pública apontar, em cada caso, de acordo com as circunstâncias, qual o serviço que prepondera para fins de caracterização da contratação como fornecimento de mão-de-obra; e 
c) seja tornada insubsistente a ciência então proferida, transmutando-a em recomendação à Agência para que justifique, em cada caso, a solução adotada.
Conheço dos embargos, em face do preenchimento dos requisitos de admissibilidade.
A potencial contradição aduzida pela Anatel estaria entre os termos do Voto e do Acórdão, vez que, em seu sentir, o Voto aponta no sentido de a locação de bem móvel ser sempre preponderante sobre o fornecimento de mão de obra na contratação do serviço de transporte em referência. De outro lado, o Acórdão indicaria a solução apenas para determinadas situações, admitindo a possibilidade, em determinados casos, de a mão de obra não se afigurar acessória ou instrumental ao serviço contratado.
Não subsiste a contradição apontada. O Acórdão recorrido examinou um caso em específico: o do Pregão 1/2020 da Anatel. Com efeito, para esse caso concreto e para contratações com objeto semelhante em que o "objeto principal seja a locação de veículos, não há vedação a que a licitante seja optante do Simples Nacional, ainda que, em caráter supletivo, seja também fornecida a mão de obra necessária para a condução dos veículos locados".
Os acórdãos do Tribunal de Contas da União, à parte daqueles proferidos em processos de consulta ou os que firmam entendimentos, não possuem caráter erga omnes. Evidentemente, as decisões desta Corte são orientadoras para a administração pública, fornecendo balizas a serem observadas e ponderadas em cada caso em específico. Nesse sentido, a decisão questionada não tem aplicação irrestrita para todas as contratações de prestação de serviços de transporte. Cada contração possui suas particularidades a serem sopesadas, sobre as quais o administrador público, de maneira sempre motivada, deve fazer juízos e tomar as melhores decisões.
A decisão em comento, portanto, afeta aquele certame em particular, como expresso no item 9.3 do aresto: "dar ciência à Anatel, com fundamento no art. 9º, inciso I, da Resolução-TCU 315/2020, sobre as seguintes impropriedades/falhas, identificadas no Pregão Eletrônico 1/2020, para que sejam adotadas medidas internas com vistas à prevenção de outras ocorrências semelhantes" (destaque acrescido) .
Exatamente por esse motivo, também não há obscuridade no tocante à possibilidade de a administração pública apontar, de acordo com o contexto do caso concreto, qual o serviço que prepondera e qual é o incidental ou instrumental para fins de caracterização da contratação como fornecimento de mão de obra, a partir de critérios de relevância técnica e materialidade. 
Compete ao gestor público optar pela melhor solução que se amolde a cada caso em específico. Por óbvio que essa tomada de decisão deve ser adequadamente motivada e lastreada nas normas, nas melhores práticas administrativas e na jurisprudência desta Corte de Contas. "O dever de motivar consiste na obrigação de externar razões e fundamentos das decisões administrativas. Trata-se de um corolário do Estado de Direito, na medida em que constitui uma das formas de justificação do exercício de um poder." (JORDÃO, Eduardo Ferreira. Controle judicial de uma Administração Pública complexa: a experiência estrangeira na adaptação da intensidade do controle. Sociedade Brasileira de Direto Público, SBDP, 2016) . 
Sendo a motivação dos atos administrativos princípio legalmente previsto art. 2º, parágrafo único, inciso VII, da Lei 9.784/1999, e aplicável irrestritamente a toda a Administração, não há necessidade em proferir a recomendação sugerida pela Anatel.
Da jurisprudência do TCU, extrai-se que não devem ser acolhidas alegações que tratem de suposta contradição na linha de raciocínio do julgador quando isso representa apenas a discordância do embargante em relação à interpretação e à opinião presentes na deliberação e na sua fundamentação. Como exemplo, o Acórdão 923/2022-TCU-Plenário, de relatoria do Exmo. Ministro Antonio Anastasia.
Dessa forma, não subsistindo a contradição ou a obscuridade apontadas, estes embargos devem ser conhecidos e rejeitados.

	Ante o exposto, VOTO pela adoção da minuta de acórdão que submeto a este Colegiado.
TCU, Sala das Sessões, em 13 de dezembro de 2022.
JORGE OLIVEIRA 
Relator